【裁判字號】    92,台上,1242
【裁判日期】    920313
【裁判案由】    殺人等罪
【裁判全文】
最高法院刑事判決                              九十二年度台上字第一二四二號
    上 訴 人  丙○○
                      （另案在台灣桃園監獄執行中）
              甲○○
              乙○○
                      （另案在台灣桃園監獄執行中）
              王炳宏原名王淞.
右上訴人等因殺人等罪案件，不服台灣高等法院中華民國九十一年十一月十九日第二
審判決（九十一年度上重訴字第三一號，起訴案號：台灣桃園地方法院檢察署八十九
年度偵字第一三０四二、一三七五五、一三九七四、一六四四八號、九十年度偵字第
四一０九、九０一八號），提起上訴，本院判決如左：
    主  文
原判決關於王炳宏未經許可持有手槍部分及丙○○、甲○○、乙○○部分均撤銷，發
回台灣高等法院。
其他上訴駁回。
    理  由
一、撤銷發回部分
本件原判決認定上訴人丙○○於民國八十五年初某日，在台北市○○○路與長春路口
附近，向不詳真實姓名、年籍、住居所綽號「春男」之成年男子，以新台幣（下同）
一百四十五萬元之代價，購買如原判決附表（下稱附表者均同）一、二所示具殺傷力
之12GAUGE制式霰彈槍一枝（槍枝管制編號0000000000）、美國SMTH&WESS0N廠製口徑
9mm制式半自動手槍一枝（槍枝管制編號0000000000 ）、仿貝瑞塔廠九二半自動手槍
製造之玩具槍塑膠槍身換裝金屬車造滑套及車通之金屬槍管組合而成之改造手槍一枝
（槍枝管制編號0000000000），制式12GAUGE 霰彈五顆（其中三顆經丙○○於案發現
場擊發，另二顆經鑑定試射）、口徑9mm 制式子彈十二顆（其中四顆經鑑定試射、另
三顆已由乙○○在桃園縣觀音鄉大石園撞球場外朝古永城所有車號九Ｇ｜五０００號
小客車擊發）、口徑9mm 制式中空彈八顆，將之藏放於其位於桃園縣平鎮市○○路五
十巷十七號二樓住處後方防火巷之水溝內。丙○○（涉犯賭博部分另案審理）原與謝
益順、謝良田（另案審理中）合資經營六合彩賭博，於八十九年九月間，因丙○○之
新竹樁腳簽中彩金約一千餘萬元，謝益順、謝良田二人須按其出資比例各應負擔七百
二十萬元，未料謝益順不甘損失，委請古永城（另案審理中）出面處理，並支付處理
費二百萬元，併同謝良田前簽發交付之五十萬元支票一張，交付古永城後，古永城即
囑手下將丙○○帶往古永城位於桃園縣中壢市○○路二一八之七號所經營「東昇藝品
店」談判，並召來其手下共一、二十名在店內，要丙○○不能叫謝益順、謝良田等二
人拿錢出來付彩金，否則就要與丙○○「輸贏」，丙○○當場因懼其威逼，只得將謝
益順所簽發之本票交還，然其心想古永城從中阻擾，致其無法支付彩金予賭客，心有
未甘，亟思對之教訓；而丙○○唯恐古永城人多勢眾火力強大，乃另行邀同上訴人乙
○○、甲○○、王炳宏（原名王淞百）、楊雯松（另結）等人基於共同犯意聯絡，於
八十九年九月一日凌晨一時許，五人共同聚集於丙○○女友溫仁欣位於桃園縣平鎮市
○○路二一五號「曼哈頓大樓」八樓住處，分配任務，並決定共同持丙○○所提供上
開槍、彈、及番刀三把（經勘驗並非槍砲彈藥刀械管制條例管制刀械），押住古永城
再以番刀砍其手腳方式教訓古永城，並派王炳宏先行駕駛其車號Ｋ六∣七七五九號自
用小客車，至古永城位於桃園縣中壢市○○路「東昇藝品店」查看，確定古永城在店
內後，隨即以行動電話回報乙○○，同時駕車返回「曼哈頓大樓」搭載攜帶以釣魚袋
裝上開槍彈之丙○○、乙○○、甲○○、楊雯松等人前往該店，並在車上分配作案槍
枝，由丙○○持上開霰彈槍及12GAUGE 霰彈五顆、甲○○則持九二改造玩具手槍一枝
及口徑9mm制式中空彈八顆、楊雯松則持九０制式手槍一枝及口徑9mm制式子彈十二顆
，共同未經許可持有上開槍、彈，迨駛至上址「東昇茶藝館」時，恰巧古永城駕駛平
日使用之車號九Ｇ∣五○○○號賓士牌自用小客車離去，遂一路跟蹤伺機下手，途中
楊雯松所持九０制式手槍一枝（起訴書誤載為霰彈槍）交由乙○○持用，楊雯松改持
用事先準備之番刀，迨於同日凌晨二時四十分許，行近桃園縣觀音鄉○○村○○路○
段八二五號「大石園撞球場」，見古永城停車於該店前步行進入，其等五人見店內有
人，不敢大意，先駕車在附近繞行一圈始將車停靠路旁準備下車進入尋釁，適桃園縣
警察局大園分局新坡派出所警員范姜群國及張紹科著制服駕駛巡邏警車，執行凌晨二
時至四時之轄區巡邏勤務，至設於該處桃園縣觀音鄉農會本部之巡邏箱簽巡邏表，見
該車內於深夜坐滿五名男子，並隨即駕車離去，查覺有異，隨即駕駛巡邏車自後追逐
，斯時丙○○及乙○○、甲○○、楊雯松四人惟恐渠等共同持有置放於小客車上之上
開槍、彈遭警查獲，另共同基於殺人及妨害公務之概括犯意聯絡，丙○○旋復將所持
的霰彈槍再加裝一顆霰彈，而乙○○、甲○○二人分別將其持用之已裝填子彈之九０
制式手槍、九二改造玩具手槍上膛後，藏放在車內座墊底下；迨行至桃園縣觀音鄉○
○村○○路與環中路口時，員警范姜群國及張紹科二人即以警示燈並鳴笛，輔以手勢
示意靠邊停車，依法攔檢，下車要求駕駛王炳宏等人出示證件及下車接受盤檢，員警
范姜群國並以無線電查詢丙○○等人有無前科或通緝資料及王炳宏所駕駛車號Ｋ六∣
七七五九號小客車有無失竊紀錄，員警張紹科在警車左側警戒，而員警范姜群國則要
求王炳宏打開後行李箱，王炳宏因而走向駕駛座，此時丙○○、乙○○二人，利用員
警盤查人員、車輛疏未注意之際，迅即分別開啟右、左後車門，拿出預藏犯案用之槍
枝，乙○○旋持九０制式手槍指著員警范姜群國，喝令不准動，丙○○則持霰彈槍，
近距離先朝向員警范姜群國人體致命之頸部位置射擊一槍，員警范姜群國隨即血流如
注不支倒地，楊雯松、甲○○二人則合力抓住另一名準備拔槍還擊之員警張紹科，致
其無法閃避，丙○○再以霰彈槍向其腹部射擊一槍後，楊、張二人始將員警張紹科放
下，因丙○○見員警張紹科中槍後仍欲拉動滑套，乃再回頭向其右下背部補行射擊一
槍，意圖妨害其二人依法執行臨檢之職務，而施強暴，致員警范姜群國受有頸部槍傷
造成頸椎粉碎性骨折及脊髓受傷等傷害，員警張紹科則受有左腰及右下背槍傷等傷害
，張紹科受傷害後，復勉力以無線電請求支援，並經附近居民許勝昌於睡夢中驚醒發
現，電話報警趕赴處理，由據報前往之新坡派出所所長呂銘龍、警員洪建宏及陳崇志
協助將二名員警送醫急救，並在現場發現遺留車號Ｋ六∣七七五九號小客車行車執照
、王炳宏駕駛執照、甲○○身分證等證件，員警張紹科因腹部有腰帶、彈匣、警棍等
物阻擋霰彈始幸免於難，而員警范姜群國則因傷重不治死亡。嗣王炳宏發現其小客車
行車執照、駕駛執照遺留於現場，自知法網難逃，乃於八十九年九月一日上午七時許
，向警投案，經警循線查知當時同車丙○○、甲○○、乙○○、楊雯松之身分，即由
台灣桃園地方法院檢察署檢察官簽發拘票，並由警發佈查緝專刊，於同日中午十二時
四十分許，在桃園縣蘆竹鄉○○○路南崁交流道旁，將自願出面投案之楊雯松拘獲到
案；循線於同年九月十四日下午六時十分許，在屏東縣昌南路一三六巷九號拘獲田文
龍；於同年九月二十六日在嘉義市○○路○段五一五號前，拘獲乙○○及甲○○；於
同年十一月一日凌晨三時三十分許，在台中縣豐原市○○路○段一三二巷十六之四號
二樓，拘獲丙○○，並據丙○○之供述循線於桃園縣中壢市○○路六六二號旁，起出
作案之如附表一所示之槍、彈等物等情，因而維持第一審論處上訴人王炳宏共同未經
許可持有手槍罪刑（累犯）之判決及分別論處上訴人丙○○、甲○○、乙○○共同未
經許可持有手槍及共同連續殺人二罪各罪刑（甲○○、乙○○均為累犯）之判決，駁
回上訴人等上開部分在第二審之上訴，固非無見。
惟按對被告有利之證據如不予採納，應於判決內說明其理由，始為適法。本件原判決
理由欄內以「丙○○、甲○○、乙○○、楊雯松等人既於遇警臨檢後，始決意將共同
未經許可持有之二枝手槍上膛及加填一顆霰彈槍子彈，將之放置車內腳踏板易於取得
處，而楊雯松則將其所持之番刀置放於車內腳踏板處，始下車受檢，嗣丙○○並持之
槍擊員警」為由，認丙○○、甲○○、乙○○、楊雯松於為警攔檢，示意渠等停車受
盤查當時，即共同基於如遇警盤查，不惜開槍射擊殺人之犯意聯絡，似以渠等於遇警
臨檢時將所持槍枝上膛等事實，採為認定渠等有共同殺人犯意聯絡之基礎，固已說明
其依憑之證據，然甲○○、丙○○、乙○○於原審訊問時辯稱：渠等分別持原判決附
表一所示槍枝之上膛時間，或為去「東昇藝品店」之途中，或在到達「東昇藝品店」
時等語（見原審卷第一三四、一三五頁），如屬實在，似與原判決事實所認係遇警臨
檢時始將所持槍枝上膛並不相同，而乙○○、甲○○另辯以：渠等初始目的係要教訓
古永城，故於到達古永城住處前，即已將子彈上膛，始為合理，而非遇到警察盤查前
才將子彈上膛，渠等持槍對著員警，只是示意不要為難渠等，丙○○一時緊張向員警
開槍射擊，係其個人行為，渠等與丙○○並無殺人之犯意聯絡云云，並非全無可能，
則原判決採為認定渠等有與丙○○共同殺人犯意聯絡之基礎，自有再加辨明釐清之必
要，原判決就上開有利渠等之辯解，何以不足採，未予說明，自有理由不備之違誤。
又科刑判決書，須先認定犯罪事實，然後於理由內敘明其認定犯罪所憑之證據，方足
資論罪科刑，如認定事實與其所採用之證據，及認定之理由不相適合，即屬理由矛盾
，其判決當然為違背法令。本件依原判決事實欄三之記載：丙○○、乙○○、甲○○
、楊雯松四人係共同基於殺人及妨害公務之概括犯意聯絡，而犯本件殺人及妨害公務
之犯行，似認渠等有連續妨害公務行為之概括犯意與犯意聯絡，然依原判決理由一（
二）乙及理由三之說明，對於丙○○、乙○○、甲○○、楊雯松等妨害公務之行為，
均未以連續犯論擬，致事實及理由不相適合，難謂妥適。另依原判決事實欄二之記載
：丙○○、甲○○、乙○○、楊雯松、王炳宏五人於八十九年九月一日凌晨一時許，
共同聚集於丙○○女友溫仁欣位於桃園縣平鎮市○○路二一五號「曼哈頓大樓」八樓
住處，分配任務，並決定共同持丙○○所提供上開槍、彈及番刀三把，押住古永城再
以番刀砍其手腳方式教訓古永城，並派王炳宏先行駕駛其自用小客車，至古永城位於
桃園縣中壢市○○路「東昇藝品店」查看等語。似認王炳宏與其他四人於「曼哈頓大
樓」已有共同持有上開槍彈犯罪之謀議及行為之分擔，然原判決僅於理由一（三）(1)
說明乙○○、丙○○向王炳宏表示要找古永城算帳，乙○○並表示要給王炳宏五萬元
費用，而王炳宏應允後，並表示要先前往中壢市之「東昇藝品店」查看，嗣後並返回
搭載丙○○、甲○○、乙○○、楊雯松四人往「東昇藝品店」，丙○○、甲○○、乙
○○、楊雯松四人並於小客車內分配槍枝，伺機教訓古永城等語，為其所憑之證據（
見原判決第二二、二三頁），而對於王炳宏於上開時間在「曼哈頓大樓」時是否參與
謀議及已否知悉上開之槍彈存在，且有先行查看古永城動靜之分擔行為等事實，原判
決並未說明其依憑之證據及理由，已嫌理由不備，另原判決遽以王炳宏於第一審供述
「……到我車上時，他們才拿出來，有二支短槍、一支長槍……」等語，認定其早已
知悉丙○○等四人非法持有上開槍、彈，復搭載上開四人前往「東昇藝品店」，進而
認定其有與之共同未經許可持有上開槍彈前往教訓古永城之犯意聯絡及行為，其事實
與理由亦不相一致，且因與王炳宏辯稱僅擔任司機一職是否可採，及有無共同持有系
爭槍彈之犯意聯絡至有關係，自有進一步研求之必要。又原判決事實三記載丙○○、
乙○○、甲○○、楊雯松等人「共同」持丙○○所提供上開槍、彈及番刀三把至「東
昇藝品店」教訓古永城等情，原判決理由一（二）亦標示丙○○、乙○○、甲○○「
共同」未經許可持有槍彈、妨害公務、殺人部分（見原判決第一四頁），然原判決主
文及理由三中就丙○○未經許可持有手槍部分，為何未諭知及論以共同正犯，理由內
並未說明，致其主文、理由與事實不相適合，亦有未當。另依台灣桃園地方法院九十
年度訴字第六三八號影印卷（第五頁）九十年六月十三日謝益順之訊問筆錄、九十年
度偵字第二三二三號影印卷（第七頁、第二十一頁）八十九年十二月四日丙○○、謝
良田之警訊供述及該案起訴書二（五）之認定，本案中發生六合彩彩金糾紛時間為八
十九年八月間，均非原判決事實三（原判決第五頁倒數第一行）及理由欄理由一、(二)
甲（原判決第十四頁倒數第五行）記載之「八十九年九月間」，似為誤載，併予指明
。以上違誤或為上訴意旨所指摘，或為本院得依職權調查之事項，應認原判決關於王
炳宏未經許可持有手槍部分及丙○○、甲○○、乙○○部分，均有撤銷發回更審之原
因。又原判決理由四關於丙○○被訴另犯槍砲彈藥刀械管制條例第七條第二項、第十
一條第二項罪嫌不另為無罪諭知之部分（見原判決第三三頁最後一行起至第三五頁第
三行），因與撤銷發回部分有裁判上一罪之關係，基於審判不可分之原則，亦一併發
回，合予敘明。至王炳宏另被訴殺人及妨害公務罪嫌部分，業經原審維持第一審諭知
其無罪之判決，駁回檢察官之上訴確定在案，併予指明。
二、上訴駁回部分
刑事訴訟法第三百七十六條所列各罪之案件，經第二審判決者，不得上訴於第三審法
院，該法條定有明文。本件上訴人王炳宏另犯使犯人隱避罪部分，原審係依刑法第一
百六十四條論罪處刑，核屬刑事訴訟法第三百七十六條第一款之案件，既經第二審判
決，自不得上訴於第三審法院，乃上訴人王炳宏對此部分竟一併提起上訴，自為法所
不許，應從程序上予以駁回。
據上論結，應依刑事訴訟法第三百九十七條、第四百零一條、第三百九十五條前段，
判決如主文。
中      華      民      國    九十二    年      三      月     十三     日
                              最高法院刑事第八庭
                                  審判長法官  莊  登  照
                                        法官  洪  明  輝
                                        法官  黃  一  鑫
                                        法官  魏  新  和
                                        法官  林  秀  夫
      右正本證明與原本無異
                                              書  記  官
中      華      民      國    九十二    年      三      月     二十     日
                                                                        Ｔ


司法院資訊處製作；財團法人民間司法改革基金會備份。
